最　高　行　政　法　院　判　決
　　　　　　　　　　　　　94年度判字第00867號
上　訴　人　乙○○
被 上訴 人　彰化縣政府
代　表　人　甲○○
上列當事人間因區域計畫法事件，上訴人對於中華民國92年10月
30日臺中高等行政法院92年度訴字第342號判決，提起上訴，本
院判決如下：
　　主  文
上訴駁回。
上訴審訴訟費用由上訴人負擔。
　　理  由
一、本件上訴人主張：(一)依平均地權條例施行細則第12條規定
    ，受理申請機關未於接到申請查驗申請書翌日起5日內，派
    員勘查工程開始情形，即屬違法。由原審卷證及原判決理由
    內容，可知上訴人於91年6月間向被上訴人提出申請，於法
    定5日勘驗期間過後，被上訴人始行勘查，其違反施行實地
    勘驗時限之規定，係基於申請書內容欠完整之理由，反之，
    其決定前往現場勘驗，咸認申請內容已全部通過審查，則現
    場所呈現「動工中」之情形，既查無與申請內容不合，僅因
    公務員為轉嫁遲誤勘驗時限之行政錯誤，竟將不可歸責於上
    訴人之「提前」動工，強解為另觸其他違規之行為，且不僅
    被上訴人於訴願時，未發揮自省功能，訴願決定機關及原審
    法院，均未予以糾正，是原判決有判決不適用法規或適用不
    當之違背法令。(二)被上訴人依區域計畫法第21條第1項規
    定作成原處分，係因彰化縣警察局田中分局於91年11月10日
    查獲上訴人擅自挖取土石變更地形地貌，按其檢附之筆錄、
    現場圖、現場照片，始認定違規情事，原判決並據此認定原
    處分並無違誤。惟先前被上訴人會同相關人員於91年9月19
    日赴現場勘查所發現，上訴人已先行動工，表土已遭挖除堆
    置，經認定係屬砂石採取行為，與上訴人依法申請無准駁規
    定之農地改良，於期限經過後，依申請內容開工之行為，分
    屬相隔約2個月之勘查與取締之結果。前者認係砂石採取行
    為，應依土石採取相關規定辦理，而後者依違反都市計畫法
    之規定處以最高罰鍰，二者顯有矛盾，屬涵攝錯誤，其判決
    違背法令。再按，區域計畫法第15條所規定者乃關於非都市
    土地實施管制，惟本件上訴人一生務農，並無將自己耕地變
    更為土石採取細目之必要，是於委託彰化縣農民福利協進會
    申請農地改良後，被上訴人不為處理，違法在先，上訴人自
    行清除砂石以利換土，並不違反申請之本旨，且非法所不許
    ，雖主觀上可能被視為地形地貌之變更，實則係法定耕地土
    壤改良之主要手段，被上訴人於上訴人補正手續後決定現場
    勘查時，應認改良計畫已通過審查，縱發現查驗前已進行改
    良，如無超越申請範圍，亦不過依法不予受理原申請而已，
    倘因未經核准即動工，而改依他法繩以重罰，不論原申請農
    地改良部分，無異以遲誤處理申請為方法，設阱陷害上訴人
    ，原判決維持被上訴人將申請人合法行為置於不適當法條之
    下變成違規，而有涵攝錯誤，其判決違背法令。(三)依原判
    決理由及被上訴人之陳述，本件上訴人一次的土壤改良挖土
    行為，引起地形地貌改變或砂石堆置，發生於91年6月28日
    之前、91年9月19日及91年11月10日等3個不同期日，是原判
    決顯有違背經驗法則之違誤。另原判決所載現場開挖面積與
    被上訴人訴願答辯書之面積計算結果不同，亦非一般經驗上
    之記載方式，而難得正確數據。按論及灌溉水流問題時，為
    求真實起見，高低狀態之敘述不宜籠統；另長度單位，亦不
    宜公制與地方制並存。再者，所回報「現場已回復原狀」，
    係指將最高部分地表之砂石挖出掃聚成堆時之狀態，已先行
    運出，再將剩餘高土移往低處填平，最後再運入一般土壤舖
    平地表，以達到「整理耕地、改良土壤」之目的。惟本件工
    程進行一部分即事發，旋奉命回復原狀，除極少部分已運出
    外，僅將堆積砂土堆推平，原審勘驗所見並非原狀，亦非已
    改良之中間狀態。另91年9月19日被上訴人派員會勘之結果
    為「現場表土已遭挖除，且較鄰地為低，若再下挖，不利農
    作，非屬農地改良。」等情，則其既已明知「表土已遭挖除
    」，應可判斷申請人無再下挖之可能。因此，原審現場勘驗
    所得平均高出鄰地一尺，並非申請時所預定「地勢改良」的
    結果，倘資為上訴人所為主張可採與否之判斷資料，依常理
    判斷已無意義。何況，地勢改良僅係農地改良之一部，並非
    本件申請之全部，則以完成一部之行為，判斷全部構成要件
    之成立與否，並非適法，是原判決違反經驗法則，其判決當
    然違背法令。
二、被上訴人於本審未提出答辯。
三、原審斟酌全辯論意旨及調查證據之結果，以：(一)本件上訴
    人所有坐落彰化縣田中鎮○○○○段634之6地號(編定為一
    般農業區農牧用地)土地，前依平均地權條例施行細則第12
    條規定向被上訴人申請土地改良查驗登記，經被上訴人會同
    相關單位人員於91年9月19日赴現場勘查發現，已先行動工
    ，表土已遭挖除堆置，係屬砂石採取行為，應依土石採取相
    關規定申請辦理；嗣經彰化縣警察局田中分局於91年11月10
    日10時許查獲上訴人未經申請許可擅自開挖採取土石(一邊
    開挖長18.8公尺、深1.2公尺，另邊開挖長5.7公尺、深0.6
    公尺，寬約50.4公尺)，變更地形地貌，於91年11月18日以
    田警行字第09100213180號函向被上訴人查報等情，為上訴
    人所不爭執，被上訴人因認已違反非都市土地使用管制相關
    規定，此亦有彰化縣政府辦理農地改良物初驗會勘意見表、
    被上訴人91年11月7日府建管字第09101885530號函、彰化縣
    警察局田中分局91年11月18日田警行字第09100213180號函
    檢附之偵訊(調查)筆錄、現場圖及現場照片影本附卷可稽。
    被上訴人依區域計畫法第21條規定，以91年12月3日府地用
    字第09102272400號違反區域計畫法案件處分書裁處上訴人
    新臺幣30萬元罰鍰，並限期文到3日內恢復原狀。揆諸區域
    計畫法第15條第1項、第21條、非都市土地使用管制規則第5
    條第1項、第6條第1項及非都市土地容許使用執行要點第4點
    規定，原處分並無違誤。(二)上訴人透過立法委員魏明谷服
    務處、彰化縣農民福利協進會向被上訴人申請就坐落彰化縣
    田中鎮○○○○段634之6、634之7地號土地為土地改良，被
    上訴人以91年6月28日府建管字第09101152130號函覆謂「．
    ．．在申請查驗前已改良，不予受理。」嗣經被上訴人91年
    9月19日至現場會勘結果為「現場表土已遭挖除，且較鄰地
    低窪，若再向下開挖，不利於農作，非屬農地改良」，此有
    彰化縣政府辦理農地改良物初驗會勘意見表附於本院卷可稽
    ，則當時之地形現況已遭改變，上訴人就其已先行施工為開
    挖行為一節，亦不否認。(三)上訴人挖取土石並僱請黃源潭
    載至蔡進雄之砂石場，為警查獲等情，亦為上訴人、黃源潭
    及蔡進雄等所不爭執，足證上訴人在被上訴人因其先行動工
    而不予受理「農地改良」之後，仍繼續其行為，一邊開挖寬
    18.8公尺，深1.2公尺，另一邊開挖寬5.7公尺，深0.6公尺，
    長度50.4公尺，而被彰化縣警察局田中分局查獲，此亦有彰
    化縣警察局田中分局田中派出所91年11月10日偵訊(調查)筆
    錄、照片6張及彰化縣田中鎮○○里○○路內三塊厝段634之
    6地號土地開挖現場圖附卷可參。至彰化縣田中鎮公所於92
    年1月10日田鎮民字第0920000200號函回報已回復原狀，而
    經本院至現場勘驗，系爭土地與相臨土地高低相差僅有1尺
    ，亦不影響上訴人之灌溉與耕作，此亦有本院92年7月11日
    勘驗筆錄及現場略圖附卷可稽，是上訴人主張系爭土地與相
    鄰之土地差有1尺餘高度，因無法擋住灌溉水，且高低不一
    影響耕作，才欲將高低部分填平，並將超高部分移往他處以
    改良地勢云云，尚難採信。(四)綜上所述，原處分並無違誤
    ，訴願決定予以維持，亦無不合，因而駁回上訴人在原審之
    訴。
四、本院按：「區域計畫公告實施後，不屬第十一條之非都市土
    地，應由有關直轄市或縣(市)政府，按照非都市土地分區使
    用計畫，製定非都市土地分區圖，並編定各種使用地，報經
    上級主管機關核備後，實施管制。．．．」「違反第十五條
    第一項之管制使用土地者，由該管直轄市、縣(市)政府處新
    臺幣六萬元以上三十萬元以下罰鍰，並得限期令其變更使用
    、停止使用或拆除其地上物恢復原狀。前項情形經限期變更
    使用、停止使用或拆除地上物恢復原狀而不遵從者，得按次
    處罰，並停止供水、供電、封閉、強制拆除或採取其他恢復
    原狀之措施，其費用由土地或地上物所有人、使用人或管理
    人負擔。．．．」區域計畫法第15條第1項、第21條分別定
    有明文。次按行為時平均地權條例施行細則第12條第2款規
    定：工務(建設)機關應於接到申請書翌日起5日內，會同農
    糧、水利機關派員實地勘查工程開始或完竣情形。惟此有關
    5日期間之規定，乃訓示規定，縱逾該5日之期間始為勘查，
    亦不影響主管機關嗣後依勘查結果所作成不予受理上訴人土
    地改良查驗登記行政處分之效力。經查：(一)上訴人所有系
    爭土地，係編定為一般農業區農牧用地，上訴人於91年間依
    行為時平均地權條例施行細則第12條規定向被上訴人申請土
    地改良查驗登記，被上訴人於91年6月28日以府建管字第091
    01152130號函覆以：「在申請登記查驗前已改良，不予受理
    。」嗣經被上訴人會同相關單位人員於91年9月19日赴現場
    勘查發現，已先行動工，表土已遭挖除堆置，該係屬砂石採
    取行為，應依土石採取相關規定申請辦理，乃以91年10月7
    日函覆上訴人謂申請與規定不合；嗣又經彰化縣警察局田中
    分局於91年11月10日10時許查獲上訴人未經申請許可擅自開
    挖採取土石 (一邊開挖長18.8公尺、深1.2公尺，另邊開挖
    長5.7公尺、深0.6公尺，寬約50.4公尺)，變更地形地貌，
    於91年11月18日以田警行字第09100213180號函向被上訴人
    查報等情，為原審依法認定之事實。則被上訴人依前開規定
    ，裁處上訴人新臺幣30萬元罰鍰，並限期文到3日內恢復原
    狀，核無不合。(二)上訴人雖以前開各詞提起上訴，惟：１
    、被上訴人雖未於上訴人申請後5日內派員實地勘查工程開
    始或完竣情形，依前開說明，對被上訴人嗣後所為不予受理
    上訴人土地改良查驗登記申請之效力，不生影響。２、上訴
    人提出土地改良查驗登記申請，既未經准許，上訴人原即不
    得違反區域計畫法第15條之管制使用土地；苟上訴人認被上
    訴人否准其土地改良查驗登記申請之處分係屬違法，亦應循
    行政救濟程序請求許可，並於獲得許可後，始得為土地改良
    。上訴人謂其所為與原提出之申請內容並無不合，僅因公務
    員為轉嫁遲誤勘驗時限之行政錯誤，竟將不可歸責於上訴人
    之提前動工，強解為另觸其他違規之行為，不無設阱陷害上
    訴人之嫌云云，並不足取。３、被上訴人至現場勘查發現上
    訴人已將系爭土地表土挖除堆置，認定此行為非屬土地改良
    行為，而係屬砂石採取行為；另又進一步以砂石採取行為，
    未合於系爭土地依區域計畫法第15條之管制，二者間並無矛
    盾或涵攝錯誤之處。４、被上訴人於91年6月28日函告上訴
    人謂上訴人已為土地改良之事實，及於91年9月19日赴現場
    勘查發現表土已遭挖除堆置之事實，並彰化縣警察局田中分
    局於91年11月10日查獲上訴人未經申請許可擅自開挖採取土
    石變更地形地貌之事實，各該日期均係發現上訴人行為之日
    期；而上訴人之行為，乃係可持續進行一定期間之行為，故
    於不同日期發現同一行為，並無違反經驗法則之可言。５、
    本件被上訴人裁處上訴人罰鍰，乃因上訴人違反依區域計畫
    法第15條之管制而為土地使用，至於該項使用是否屬於土地
    改良，核與本件認定上訴人應予處罰之事實無涉，上訴人就
    其行為是否為土地改良為爭執，核無足取。(三)綜上所述，
    本件原判決並無不合，上訴意旨指摘原判決違誤，求為廢棄
    ，為無理由，應予駁回。
據上論結，本件上訴為無理由，爰依行政訴訟法第255條第1項、
第98條第3項前段，判決如主文。
中    華    民    國    94    年    6     月   16     日
                  第二庭審判長法  官　葉　振　權
                              法  官  胡  國  棟
                              法  官　劉　鑫　楨
                              法  官　吳　明　鴻
                              法  官　梁　松　雄
以  上  正  本  證  明  與  原  本  無  異
中    華    民    國    94    年    6    月    16     日
　　　　　　　　　　　　　　　書記官　阮　桂　芬
